【裁判字號】    96,建上,56
【裁判日期】    970129
【裁判案由】    給付工程款
【裁判全文】
臺灣高等法院臺中分院民事判決          96年度建上字第56號
上  訴  人  群騰科技事業有限公司
法定代理人  丙○○
訴訟代理人  曾信嘉律師
複  代理人  戊○○
被  上訴人  鄭翼全即金鼎工業社
訴訟代理人  楊俊樂律師
上列當事人間請求給付工程款事件，上訴人對於中華民國 96年6
月27日台灣彰化地方法院第一審判決（95年度建字第 4號），提
起上訴，本院於97年1月15日言詞辯論終結，判決如下：
    主  文
原判決關於駁回上訴人後開第二項之訴部分，及訴訟費用之裁判
均廢棄。
被上訴人應給付上訴人新台幣陸拾萬貳仟陸佰元，及自民國九十
五年一月十四日起至清償日止按年利率百分之五計算之利息。
其餘上訴駁回。
第一、二審訴訟費用除減縮部分外，由上訴人負擔十分之七，餘
由被上訴人負擔。
    事實及理由
一、上訴人起訴主張：上訴人於民國93年間與被上訴人簽訂工程
    承攬書，上訴人承攬範圍包含：林口長庚病理大樓7-10樓RC
    裂縫填灌EPOXY含鑿槽補土披平數量約3200M，每M單價@ 250
    元，採實作實算（工程編號73008SA2，下稱裂縫補強工程）
    。以及林口長庚病理大樓7-10樓之柱、樑外包SS400-12MM厚
    度鋼板，鋼板與混凝土間隙灌注 EPOXY；去除粉刷層至結構
    體；鋼板貼附予化學錨栓固定，螺栓間距 30CM，M16錨栓深
    入混凝土內 12CM，M12錨栓深入混凝土內11CM，金額約定每
    樓層120萬元，此部分合約總價480萬元（工程編號73008SA1
    ，下稱鋼板補強工程）。嗣後因驗收瑕疵，上訴人已無人力
    處理，故上訴人於 94年7月28日立下「放棄聲明書」聲明：
    「願拋棄工程權益，即日起由金鼎收回工程，並接續處理善
    後，費用願由本公司尾款中扣除…。」系爭裂縫補強工程及
    鋼板補強工程，上訴人業已完工，惟被上訴人迄今尚未給付
    尾款，其中裂縫補強工程部分，經兩造會算後，上訴人尚得
    請求工程款 198,688元；鋼板補強工程部分，被上訴人僅給
    付270萬元，仍有工程款210萬元未付，扣除11樓鋼板補強工
    程被上訴人多付 135,223元，被上訴人支付長融工程行代為
    施作打除工程之 94年3月20日發票24,360元，被上訴人代墊
    之房屋租金等費用65,105元，及上訴人依約應負擔超出EPOX
    Y總噸數1萬8千公斤之一半價額即 10萬元，上訴人尚可請求
    之工程款為1,775,312元（ 2,100,000－135,223－24,360－
    65,105－100,000＝1,775,312）。合計被上訴人應尚有工程
    款1,974,000元未付（198,688＋1,775,312＝1,974,000），
    爰依承攬報酬請求權之法律關係提起本件訴訟，求為命被上
    訴人給付1,974,000元，及自起訴狀繕本送達翌日（即95年1
    月14日）起算法定遲延利息之判決。
二、被上訴人則以：依被上訴人提出之94年6月6日林口長庚病理
    大樓7-10樓工程初驗瑕疵，該初驗之問題皆係工程約定應由
    上訴人完成，在上訴人未能完成工程之情形下，自不能請求
    全部工程之報酬，不可以每層樓之總價逕行扣除已付之工程
    款作為被上訴人仍需給付之金額。系爭工程之未付款，裂縫
    補強工程為 198,688元，鋼板補強工程上訴人已受領之工程
    款除其所承認之 270萬元外，尚有經上訴人工地主任乙○○
    於94年4月4日所簽收之現金20萬元，及94年 6月19日到期之
    票款30萬元，其未付款為160萬元，合計1,798,688元。依鋼
    板補強工程承攬書之施工說明第14、17條之約定，被上訴人
    所支出關於上訴人在施工期間由被上訴人代為施作之費用，
    及被上訴人代為修繕瑕疵之費用，暨代墊之費用等，均得自
    上訴人所得請領之工程款中扣除，系爭工程被上訴人所得主
    張扣除之費用有：1.被上訴人委由長融工程行代為施作打除
    工程之94年1月6日發票21萬元、94年 3月20日發票24,360元
    、94年9月17日發票29,400元，費用共263,760元。2.在上訴
    人施作期間，被上訴人因上訴人測量鋼板尺寸錯誤，進行 8
    樓鋼板修改，支付工資12萬5千元，及增加運費5萬元，共17
    萬 5千元。3.上訴人施工不良產生瑕疵，由被上訴人委由瑞
    億鑽孔工程行代為修繕，支付費用62萬 2千元。4.被上訴人
    代墊房屋租金等費用65,105元。5.被上訴人多支付11樓鋼板
    補強工程135,223元。6.上訴人借用電鑽2台未還，應賠償 1
    萬元。7.上訴人依約應負擔超出EPOXY總噸數 1萬8千公斤之
    一半價額即10萬元。8.上訴人侵占被上訴人原物料EPOXY6千
    公斤，應賠償 58萬8千元。被上訴人就系爭工程所得主張扣
    除之工程款為1,959,088元（263,670＋175,000＋622,000＋
    65,105＋135,223＋10,000＋100,000＋588,000＝1,959,088
    ），已超過上訴人所得請領之工程款 1,798,688元，上訴人
    自無工程款可以領取等語，資為抗辯。
三、以下之事實為兩造所不爭執：
（一）上訴人於93年間與被上訴人簽訂工程承攬書，上訴人承攬
      範圍包含：林口長庚病理大樓7-10樓RC裂縫填灌 EPOXY含
      鑿槽補土披平數量約3200M，每M單價@250元，採實作實算
      （工程編號73008SA2）。以及林口長庚病理大樓7-10樓之
      柱、樑外包SS400-12MM厚度鋼板，鋼板與混凝土間隙灌注
      EPOXY ；去除粉刷層至結構體；鋼板貼附予化學錨栓固定
      ，螺栓間距30CM，M16錨栓深入混凝土內12CM，M12錨栓深
      入混凝土內 11CM，金額約定每樓層120萬元，此部分合約
      總價480萬元。嗣後上訴人於94年7月28日立下「放棄聲明
      書」聲明：「... 因驗收瑕疵，本公司已無人力處理，願
      拋棄工程權益，即日起由金鼎收回工程，並接續處理善後
      ，費用願由本公司尾款中扣除後結清本公司工程款項以祈
      早日結清本案撥款…。」並於同日立下工程保固書。
（二）11樓鋼板補強工程，被上訴人多給付上訴人 135,223元。
      長融工程行代為施作打除工程，94年3月20日之發票24,36
      0 元部分得自上訴人可領取之工程款中扣除。被上訴人有
      代墊房屋租金等費用65,105元。鋼板補強工程之工程款上
      訴人已簽領 270萬元，裂縫補強工程部分，上訴人尚得向
      被上訴人請求工程款 198,688元。上訴人依約應負擔超出
      EPOXY總噸數1萬8千元之一半價額10萬元。
（三）乙○○為上訴人之受僱人，曾於被上訴人之轉帳傳票 2紙
      上簽名，分別為94年4月4日之20萬元（現金）、94年4月4
      日之30萬元（6/19票期），共50萬元。
（四）台塑企業監工代表甲○○之驗收，初驗於 94年6月底，複
      驗於94年7月底，94年8月正式驗收完成。
（五）長庚病理大樓7樓至 10樓之鋼板尺寸係由乙○○測量提供
      給被上訴人。
（六）系爭 2台電鑽之借用單上係由乙○○簽名借用，迄今仍未
      返還被上訴人，該2台電鑽之價值為1萬元。
（七）鋼板補強工程承攬書約定， EPOXY使用1萬8千公斤內由被
      上訴人負責，超過1萬8千公斤以上，由兩造各負擔一半。
      EPOXY每組30公斤，每公斤98元。
四、本件兩造爭執之重點：
（一）上訴人是否已完成鋼板補強工程得向被上訴人請求報酬？
（二）乙○○簽名具領之 94年4月4日現金20萬元、94年6月19日
      票款30萬元，是否為被上訴人交予上訴人之工程款？上訴
      人所領取之工程款究為270萬元或320萬元？
（三）94年1月6日21萬元及 94年9月17日29,400元之發票是否為
      被上訴人於上訴人施工期間委由長融工程行協助上訴人施
      作所支出之款項？
（四）長庚病理大樓8樓鋼板尺寸測量錯誤，應由何人負責？
（五）上訴人退出系爭工程之施作後，瑞億鑽孔工程行是否就上
      訴人施作有瑕疵或未完成之部分為修繕？
（六）乙○○是否為上訴人向被上訴人借用電鑽2台？
（七）上訴人有無侵占被上訴人原物料 EPOXY200組6千公斤，應
      否賠償58萬8千元？
（八）上訴人究得向被上訴人請求多少工程款？
五、上訴人所施作之鋼板補強工程於94年6月6日經被上訴人初驗
    ，發現有 7至10樓洩水孔部分不通、焊道未補漆、周邊鋼板
    高度不足、鋼板擦傷未補漆、螺桿切後未補漆，及10樓鋼板
    EPOXY灌注量不足1/3、9樓鋼板 EPOXY灌注量不足1/2等問題
    ，此有被上訴人所提出經上訴人法定代理人丙○○簽名之林
    口長庚病理大樓7至10樓工程初驗問題為證（附原審卷第 71
    頁），證人即上訴人之工地主任乙○○於原審證稱：「就我
    的認知，系爭工程上訴人有部分沒有完成，有部分有瑕疵，
    所謂的瑕疵是螺桿過長、焊道漆的修補、水管不通，所謂的
    沒有完成是指 EPOXY灌量不足，當時有鋼板高度不足的問題
    ，但是不是全部，比如說要留 5公分，但是上訴人留了6、7
    公分。」（見原審卷第 150頁背面），證人即台塑企業集團
    之監工甲○○於原審證稱：「初驗時的瑕疵我記得有些鋼板
    焊道的不好，.... 有部分的EPOXY沒有灌滿」、「初驗時有
    發現洩水口不通，有發現鋼板擦傷，....還有螺桿切後沒有
    補漆的瑕疵」等語（見原審卷第 138頁），顯見上訴人所施
    作之鋼板補強工程確有如林口長庚病理大樓 7至10樓工程初
    驗問題所示之瑕疵及施作未完全。就該鋼板補強工程之施作
    瑕疵，被上訴人曾於94年7月22日以芳苑郵局第5號存證信函
    通知上訴人修繕，此有該存證信函在卷可稽（附原審卷第19
    0頁），上訴人收受該存證信函後並未再進行修繕，而於 94
    年 7月28日出具放棄聲明書載明「因驗收瑕疵，本公司已無
    人力處理，願拋棄工程權益，即日起由金鼎收回工程，並接
    續處理善後，費用願由本公司尾款中扣除後結清本公司工程
    款項」等語予被上訴人（放棄聲明書附原審卷第26頁），是
    上訴人施作鋼板補強工程有瑕疵或施作不完全部分，上訴人
    雖未進行修繕，但兩造已達成由被上訴人接手自行修繕，再
    由上訴人得請領之工程款中扣除之協議，自仍應認上訴人就
    鋼板補強工程依約所應施作之工程業已完成，上訴人就其所
    施作之工程，自可請求被上訴人給付工程款。又被上訴人所
    承攬之林口長庚病理大樓 7至10樓鋼板補強工程，業經業主
    台塑企業集團驗收通過，上訴人之請領工程款自無工程承攬
    合約書工程範圍第15條所定應保留10％於業主驗收完工請款
    後付款之問題，是被上訴人抗辯上訴人未完成工程，不能請
    求全部之報酬，不可以總價逕行扣除已付工程款作為被上訴
    人仍需給付之金額，應依工程承攬合約書工程範圍第15條之
    約定請領工程款等情，要無可採。
六、上訴人主張7至10樓鋼板補強工程，工程款總價為480萬元，
    上訴人已簽領之款項為 270萬元，尚得依約向被上訴人請求
    210萬元，被上訴人則抗辯已經給付上訴人320萬元。兩造此
    部分主要之爭執點在於，乙○○於94年4月4日所領取票面金
    額30萬元、到期日94年6月19日之支票，及94年 4月4日所領
    取之現金20萬元，是否已由上訴人收受？查被上訴人抗辯上
    開50萬已經給付上訴人之事實，業據提出94年4月4日轉帳傳
    票二張、存款憑條及受款人為上訴人並由上訴人兌領之30萬
    元支票影本為證（附原審卷第159、160、225、226頁），轉
    帳傳票上並有上訴人之受僱人乙○○之簽名，而乙○○亦於
    原審到庭證稱：「 (提示被上訴人今日陳報狀附件一，裡面
    的轉帳傳票第 3、4張，上面的簽名是否你簽的？)是我簽的
    ，被上訴人確實有支付這個款項，通常如果上訴人沒有空去
    領就由我去領。簽收的這些錢我有交給上訴人。」、「（提
    示卷附94年 6月19日30萬元支票予證人，當時收的是不是這
    張30萬元的支票？）是。」等語（見原審卷第 150頁背面、
    第233頁背面），另上訴人於原審96年1月17日審理時表示就
    乙○○所簽收的20萬元不予爭執，於本院96年12月29日準備
    程序時承認乙○○所簽收之30萬元支票係由其提示兌領（見
    原審卷第196頁背面、本院卷第 97頁），足見上訴人確有收
    受由乙○○代領之20萬元現金及30萬元支票，並由上訴人提
    示兌領該30萬元之票款。上訴人再主張該50萬元係被上訴人
    支付裂縫補強工程之工程款，包括在兩造所會算已付工程款
    之90萬1千元範圍內云云，惟依兩造就裂縫補強工程於94年3
    月 3日所為之會算明細表所示（附原審卷第24頁），被上訴
    人就裂縫補強工程所支付90萬1千元工程款，係包括94年1月
    4日現金50萬元、94年3月17日支票10萬元、94年 4月19日支
    票20萬元，及代墊之注射針筒費用10萬 1千元，顯未包括乙
    ○○於94年4月4日所代領之現金20萬元及94年 6月19日到期
    之30萬元支票，且乙○○於94年4月4日代領現金20萬元及30
    萬元支票，係在兩造94年3月3日會算裂縫補強工程之後，乙
    ○○所代領之現金20萬元及30萬元支票，自不可能在兩造上
    開會算範圍，上訴人此部分主張亦無可採，自應堪認鋼板補
    強工程上訴人已領之工程款為 320萬元。另裂縫補強工程業
    經兩造會算過，上訴人應尚有工程款 198,688元可領取，此
    為兩造所不爭執之事實，是上訴人就鋼板補強工程及裂縫補
    強工程，依約應尚有160萬元及198,688元工程款可領取，合
    計1,798,688元。
七、鋼板補強工程承攬合約書施工說明第14、17條分別約定「如
    因上訴人出工人力不足，被上訴人有權逕行僱工協助或收回
    並逕行依實際發生費用由上訴人總價扣除，上訴人不得提出
    異議」、「上訴人如有工程相關費用需被上訴人代墊時需經
    被上訴人總經理同意並簽立同意由被上訴人核發轉帳款，並
    自當期工程款中扣除」，則被上訴人所支出關於上訴人在施
    工期間由被上訴人代為施作之費用，及施作後所生瑕疵由被
    上訴人代為修繕，暨其他代墊之費用，被上訴人自得依實際
    發生費用由上訴人未領之工程款中扣除。被上訴人主張其得
    扣除費用有：1.被上訴人委由長融工程行代為施作打除工程
    之 94年1月6日發票21萬元、94年3月20日發票24,360元、94
    年9月17日發票29,400元，費用共263,760元。2.在上訴人施
    作期間，被上訴人因上訴人測量鋼板尺寸錯誤，進行 8樓鋼
    板修改，支付工資12萬5千元，及增加運費 5萬元，共17萬5
    千元。3.上訴人施工不良產生瑕疵，由被上訴人委由瑞億鑽
    孔工程行代為修繕，支付費用 62萬2千元。4.被上訴人代墊
    房屋租金等費用65,105元。5.被上訴人多支付11樓鋼板補強
    工程135,223元。6.上訴人借用電鑽2台未還，應賠償 1萬元
    。7.上訴人依約應負擔超出EPOXY總噸數 1萬8千公斤之一半
    價額即10萬元。8.上訴人侵占被上訴人原物料EPOXY6千公斤
    ，應賠償 58萬8千元。依被上訴人之抗辯，被上訴人就系爭
    工程所得主張扣除之工程款為 1,959,088元，已超過上訴人
    所得請領之 1,798,688元，上訴人已無工程款可以領取。上
    訴人就被上訴人所主張得扣除工程款之費用，其中委由長融
    工程行代為施作打除工程之94年 3月20日發票24,360元、被
    上訴人代墊房屋租金等費用65,105元、被上訴人多支付11樓
    鋼板補強工程135,223元、上訴人依約應負擔超出EPOXY總噸
    數1萬8千公斤之一半價額即 10萬元，合計324,688元，已表
    示不爭執，是上訴人同意被上訴人得扣除工程款之費用為32
    4,688元，系爭工程依上訴人之主張，其仍可領取工程款1,4
    74,000元。就此部分之爭議，被上訴人得扣除工程款之金額
    ，及上訴人尚得領取之工程款金額，兩造爭執之重點在於：
    1.94年1月6日21萬元及94年 9月17日29,400元之發票是否為
    被上訴人於上訴人施工期間委由長融工程行協助上訴人施作
    所支出之款項？2.長庚病理大樓 8樓鋼板尺寸測量錯誤，應
    由何人負責？3.上訴人退出系爭工程之施作後，瑞億鑽孔工
    程行是否就上訴人施作有瑕疵或未完成之部分為修繕？4.乙
    ○○是否為上訴人向被上訴人借用電鑽 2台？5.上訴人有無
    侵占被上訴人原物料EPOXY200組6千公斤，應否賠償58萬8千
    元？6.上訴人得向被上訴人請求多少工程款？爰就該爭點論
    述如下：
（一）94年1月6日21萬元及 94年9月17日29,400元之發票是否為
      被上訴人於上訴人施工期間委由長融工程行協助上訴人施
      作所支出之款項？
    1.長融工程行所施作之工程係屬打除工程，此為上訴人所不
      爭執，而打除工程依鋼板補強工程承攬合約書工程範圍第
      1 條「去除粉刷層至結構體」之約定，及工程承攬合約書
      之附件每層樓工程比例權重表所示每層「去除粉刷層圓方
      柱及上樑外層」占該層工程比例為5％（見原審卷第203頁
      ），顯然係屬上訴人應施作之範圍。再兩造就長庚病理大
      樓11樓及 7至10樓之鋼板補強工程，工程承攬合約書之內
      容完全相符（工程承攬合約書分別附原審卷第17至19頁、
      本院卷第130至132頁），兩造於94年3月3日會算11樓鋼板
      補強工程上訴人所得領取之工程款，其中會算明細表所載
      「土水江打毛55,000」、「打石55,000元」，即為被上訴
      人支付長融工程行11樓打除工程之費用（見原審卷第21、
      101 頁），上訴人於會算時同意被上訴人自其工程款扣除
      5萬5千元；另上訴人亦承認被上訴人所支付長融工程行94
      年 3月20日發票24,360元之款項得自其可領取之工程款中
      扣除，足見長融工程行所施作之打除工程，確屬上訴人依
      約所應施作之工程。
    2.證人江長城於原審 95年12月6日審理時證稱：「94年1月6
      日21萬元，94年3月20日24,360元，及94年9月17日29,400
      元之發票是我開的，其施工地點是在長庚病理大樓 7至10
      樓。我們做的工作是包鋼板之前將粉刷層打除。施工期間
      我不記得了，請款時間大約是在工作做一個段落後就請款
      ，他就給我錢，我就開發票。這個工程是金鼎請我去做的
      ，這三張發票的工作內容都一樣」等語（見原審卷第 151
      頁），上訴人亦承認長庚病理大樓鋼板補強工程其中之打
      除工程係江長城所施作（見原審卷第 151頁背面），足見
      被上訴人確有就長庚病理大樓 7至10樓鋼板補強工程委由
      長融工程行施作包鋼板前之粉刷層打除，支付 263,760元
      之費用。被上訴人依工程承攬合約書施工說明第14條之約
      定，即可自上訴人所得請領之工程款中扣除此部分之費用
      263,760元，而非僅上訴人所承認之24,360元。
    3.上訴人指稱：被上訴人若真有代墊之情，理當於當期工程
      款中扣除之，何以有94年1月6日所開立21萬元之發票，而
      未在兩造94年3月3日所簽立之會帳明細表中記載？至94年
      9月17日之 29,400元係於鋼板補強工程經甲○○驗收完成
      後，工程既已完工，何來修補瑕疵之工作？該21萬元及29
      ,400元均不能由上訴人負責等語。惟兩造於94年3月3日所
      會算之工程款係有關長庚病理大樓11樓鋼板補強工程，故
      該會算僅能扣除長融工程行所施作11樓打除工程之5萬5千
      元，而94年 1月6日21萬元發票係長融工程行施作7至10樓
      打除工程之費用，兩造於94年3月3日會算上訴人11樓鋼板
      補強工程時，未將 7至10樓長融工程行之打除工程費用會
      算在內，自屬當然，尚不能以兩造於94年3月3日未將94年
      1月6日21萬元發票之打除工程費用會算在內，即否定被上
      訴人有該21萬元之支出。又長融工程行向被上訴人請款係
      在工作完成一個段落後所為，則單憑94年 9月17日之發票
      ，實無從判斷長融工程行施作之時間，且縱此部分29,400
      元打除工程費用係長融工程行於甲○○94年 7月29日驗收
      通過後所施作，依後所述，鋼板補強工程並未全部完工，
      被上訴人仍委由瑞億鑽孔工程行修繕上訴人施工瑕疵及施
      工未完全之部分，上訴人亦須負責鋼板補強工程之保固工
      作，上訴人自不能以長融工程行之施作係在甲○○驗收通
      過之後而免責。則上訴人主張94年1月6日發票之21萬元及
      94年 9月17日發票之29,400元均不能由其負責，要無可採
      ，被上訴人就長融工程行施作之打除工程所能主張自上訴
      人可請領之工程款中扣除，其金額應為263,760元。
（二）長庚病理大樓8樓鋼板尺寸測量錯誤，應由何人負責？
    1.證人乙○○於原審證稱：「7樓至 10樓的鋼板尺寸是我去
      量的，鋼板發生錯誤只有 8樓，鋼板尺寸是我提供，會錯
      誤是因為當初是四個樓層在拆，當時 9樓、10樓已經量好
      了，但 8樓還在拆，所以無法量，所以就習慣性認為應該
      與 9、10樓一樣」、「鋼板尺寸11樓是金鼎提供，因11樓
      由金鼎提供造成很多材料的浪費，後來丙○○就跟我講10
      樓以下改由群騰提供，這樣可以省工，尺寸不是我量的，
      是我叫施工的人去量的」等語（見原審卷第151、232頁背
      面），足見乙○○確有提供錯誤之 8樓鋼板尺寸予被上訴
      人。被上訴人抗辯在上訴人施作期間，被上訴人因上訴人
      測量鋼板尺寸錯誤，進行8樓鋼板修改，支付工資12萬5千
      元，及增加運費5萬元，共17萬5千元，應自工程款中扣除
      等語；上訴人則認為鋼板之預製、噴砂及鋼板運輸之費用
      均應由被上訴人所負責，是鋼板尺寸應係被上訴人委由乙
      ○○測量，尺寸測量錯誤之責任應由被上訴人自行承擔云
      云。
    2.工程承攬合約書施工說明第 7條約定「被上訴人負責鋼板
      預製、噴砂及鋼板運輸費用，上訴人鋼板責任安裝」，合
      約書雖未明定鋼板之尺寸應由何人測量，但合約書既約定
      被上訴人負責鋼板之預製，被上訴人在預製鋼板時，當然
      需要先測量鋼板之尺寸，測量鋼板之尺寸即係被上訴人預
      製鋼板之前置作業，合約書既未明定鋼板之尺寸應由上訴
      人負責提供，則鋼板之尺寸自應由被上訴人在預製鋼板前
      先予測量，是上訴人依工程承攬合約書之約定並不負測量
      鋼板之尺寸再提供予被上訴人之義務。又兩造之11樓鋼板
      補強工程承攬合約書亦如同第 7至10樓鋼板補強工程承攬
      合約書施工說明第 7條之約定，依乙○○前揭證言，11樓
      鋼板尺寸係由被上訴人自行測量，顯見 7至10樓之鋼板尺
      寸亦應由被上訴人自行測量。被上訴人再提出 7至10樓鋼
      板補強工程之估價單載明「鋼板尺寸由群騰提供」（見本
      院卷第61頁），上訴人承認該估價單之記載係上訴人法定
      代理人丙○○所寫（見本院卷第78頁背面）。惟依該估價
      單所示，上訴人就7至10樓之鋼板補強工程係估價每層130
      萬元，即上訴人以每層130萬元承攬7至10樓之鋼板補強工
      程，始願負責提供鋼板之尺寸，上訴人並未承諾若以每層
      120萬元承攬7至10樓之鋼板補強工程，仍願意負責提供鋼
      板之尺寸，故兩造就 7至10樓鋼板補強工程簽訂工程承攬
      合約書，約定每層之工程款為 120萬元，工程承攬合約書
      並無如同估價單所載應由上訴人負責提供鋼板尺寸之約定
      ，估價單所載應由上訴人負責提供鋼板之尺寸即未成為工
      程承攬合約書之一部分，上訴人之前以每層130萬元承攬7
      至10樓鋼板補強工程所附提供鋼板尺寸之承諾自失其效力
      ，被上訴人猶持上訴人於估價時所為之承諾，主張應由上
      訴人負責提供鋼板之尺寸，委無足取。
    3.鋼板補強工程之鋼板預製應由被上訴人負責，鋼板尺寸應
      由被上訴人自行測量，上訴人僅負責鋼板之安裝，即無主
      動提供鋼板尺寸予被上訴人之理由存在，自不會指示乙○
      ○為被上訴人測量鋼板尺寸。乙○○雖證稱：因11樓鋼板
      尺寸由被上訴人提供造成很多材料的浪費，上訴人法定代
      理人丙○○乃指示由其提供鋼板尺寸予被上訴人等語（見
      原審卷第 232頁背面），但鋼板應由被上訴人提供予上訴
      人安裝，鋼板尺寸發生錯誤所造成之材料浪費仍係被上訴
      人之問題，上訴人若因被上訴人提供錯誤尺寸之鋼板致增
      加施工之成本，仍可請求被上訴人負責，況乙○○於本院
      96年12月19日準備程序時承認被上訴人所提供之11樓鋼板
      尺寸並無錯誤（見本院卷第 102頁背面），上訴人自無必
      要指示乙○○提供鋼板尺寸予被上訴人。再乙○○雖為上
      訴人之工地主任，但乙○○承認上訴人承攬系爭工程係經
      由其介紹，目前有承攬被上訴人的工程（見原審卷第 150
      、 232頁背面），足見乙○○早與被上訴人熟識，其關係
      反而較上訴人密切，且被上訴人在懷疑上訴人侵占其原物
      料 EPOXY時亦係委由乙○○注意上訴人之舉動，因此，乙
      ○○私下接受被上訴人之委託而為鋼板尺寸之測量自較有
      可能，乙○○關於鋼板尺寸係丙○○指示其提供予被上訴
      人之證言，應為本院所不採。長庚病理大樓 8樓鋼板尺寸
      既非上訴人所提供，則被上訴人因鋼板尺寸發生錯誤，進
      行鋼板修改所支付之工資12萬5千元，及增加運費5萬元，
      共17萬 5千元，即不應由上訴人負責，被上訴人請求自上
      訴人可請領之工程款扣除其修改鋼板之費用 17萬5千元，
      應無理由。
（三）上訴人退出系爭工程之施作後，瑞億鑽孔工程行是否就上
      訴人施作有瑕疵或未完成之部分為修繕？
    1.上訴人所施作之鋼板補強工程於94年6月6日經被上訴人初
      驗，發現有 7至10樓洩水孔部分不通、焊道未補漆、周邊
      鋼板高度不足、鋼板擦傷未補漆、螺桿切後未補漆，及10
      樓鋼板EPOXY灌注量不足1/3、9樓鋼板EPOXY灌注量不足1/
      2等施作瑕疵或未完成。被上訴人於94年7月22日以芳苑郵
      局第 5號存證信函通知上訴人修繕，上訴人收受該存證信
      函後，並未再進行修繕，而於 94年7月28日出具載明願意
      放棄工程權益，由被上訴人收回工程，接續處理善後，費
      用由上訴人之工程款扣除之放棄聲明書予被上訴人，足見
      被上訴人於初驗時所發現之問題，上訴人縱有修繕，亦未
      修繕完畢，被上訴人始會以存證信函通知上訴人修繕，上
      訴人不願再修繕，乃出具拋棄聲明書予被上訴人，該初驗
      所發現之問題，應非上訴人所修繕完畢，而是被上訴人於
      上訴人出具拋棄聲明書之後僱工所修繕，上訴人主張該初
      驗所發現之問題係其自行修繕完畢，顯與事實不符。
    2.被上訴人就初驗所發現上訴人施作瑕疵或未完成之問題，
      主張係委由瑞億鑽孔工程行修繕，支付 62萬2千元，業據
      提出瑞億鑽孔工程行出具之請款明細及統一發票為證（附
      原審卷第167至169頁），依該請款明細所示，瑞億鑽孔工
      程行係請領94年 8月間之洩水孔處理點工、焊道及周邊鋼
      板處理、焊道及周邊鋼板處理材料費共134,500元，94年9
      月間之EPOXY灌注工資、EPOXY材料費共462,500元， 94年
      10月間收尾點工2萬5千元，合計 62萬2千元，核與瑞億鑽
      孔工程行開立予被上訴人之統一發票五張之金額相符，而
      瑞億鑽孔工程行請款明細所載請款之內容又與林口長庚病
      理大樓 7至10樓工程初驗問題之項目大致相符，證人即瑞
      億鑽孔工程行之負責人田博元於原審證稱：「我有參與長
      庚病理大樓的工程，七樓到十樓都有，我從事補漆、焊道
      、泥作、 EPOXY灌注，我是金鼎公司請我去做的，有一些
      是修補瑕疵，有一些是未完成，未完成是 EPOXY灌注，瑕
      疵是修補油漆、高度不足我用水泥修補，焊道就是補漆，
      .... 這個工程我請領了六十多萬元」（見原審卷第152頁
      ）；另瑞億鑽孔工程行開立之統一發票係記載植筋，固與
      其施工內容不符，就此田博元證稱「我的營業項目並無我
      的工作項目，所以我發票不能照實寫，寫植筋係習慣」（
      見本院卷第 101頁背面），被上訴人此部分主張自為可採
      。
    3.上訴人主張自其承攬系爭工程進場施工開始，裝潢及水電
      之工程即緊跟著上訴人所施作之工程進度施工，證人黃聖
      祥亦到庭證稱其工作一完成，水電裝潢跟著施作，被上訴
      人怎麼可能再請人來補漆，瑞億鑽孔工程行根本無足夠之
      空間修繕被上訴人所謂「上訴人施作有瑕疵或未完成之部
      分」等情，證人黃聖祥於原審證稱：「林口長庚的工程我
      有全程參與，參與部分有螺桿、植筋、鋼板組裝、鑽孔，
      我只記得有全程參與林口長庚的工程，但不記得幾月退場
      ，我是在驗收完後退場。我退場的時候群騰都完工了，退
      場以後我有再進去做螺桿植筋過長的切除，我們的工作除
      了我們在做以外，沒有看到其他的人在做。我們在做的時
      候還有水電配管的在做，我們一做好水電配管就跟著做，
      將我們做好的部分把它裝潢蓋起來」（見原審卷第 252頁
      ）。惟依前所述，上訴人至 94年7月28日出具放棄聲明書
      予被上訴人，退出系爭工程之施作，系爭工程仍應有部分
      工程施作有瑕疵及施工未完成，證人黃聖祥所稱其退場之
      時系爭工程均已完工，顯與事實不符，證人黃聖祥所謂驗
      收完後退場應係指94年6月6日被上訴人之初驗，而非甲○
      ○ 94年7月29日之複驗，其證稱「我們的工作除了我們在
      做以外，沒有看到其他的人在做，我們在做的時候還有水
      電配管的在做」，即為上訴人 94年7月28日出具放棄聲明
      書退出系爭工程施作前之事。而瑞億鑽孔工程行修繕瑕疵
      之時間，及有無水電工程影響修繕，證人田博元證稱：「
      施作期間我是從94年8月、9月有做，10月也有做一點點」
      、「我 8月初進場的時候就沒有看過上訴人的工人」、「
      我進去做的時候當時裝潢正在放樣，水電都還在做」、「
      裝潢、水電在做當然會影響到我們的工程，但是還是可以
      做」等語（見原審卷第 152頁），瑞億鑽孔工程行修繕系
      爭工程之瑕疵，依田博元所述應係自94年 8月初開始至同
      年10月間，田博元所述經核與瑞億鑽孔工程行出具之請款
      明細及上訴人於94年 7月28日出具放棄聲明書退出系爭工
      程之施作相符，即為可採，瑞億鑽孔工程行施工之時間應
      係在證人黃聖祥離開系爭工程之後，雙方之工作時間並不
      衝突，證人黃聖祥之證言即無法為有利上訴人之認定。上
      訴人所稱裝潢以及水電之工程緊跟著上訴人所施作之工程
      進度在施工，瑞億鑽孔工程行根本無足夠之空間施工云云
      ，與證人田博元之證言不符，亦無可採。
    4.上訴人再主張瑞億鑽孔工程行施作之時間係在甲○○94年
      7月 29日複驗之後，則瑞億鑽孔工程行所施作之工程應為
      結構補強工程後所進行之裝修工程，非上訴人所應負責之
      工程，被上訴人支付瑞億鑽孔工程行之 62萬2千元費用，
      即不能自上訴人之工程款中扣除云云。查證人甲○○證稱
      其係在 94年7月29日複驗系爭工程，經上級核准之時間是
      94年 8月22日等語（見本院卷第98頁），並提出工程付款
      申請書為證，可認系爭工程甲○○係在 94年7月29日複驗
      通過。甲○○再證稱：我們驗收時會仔細驗好，不會先讓
      他們驗收通過，再繼續施作，初驗所發現之瑕疵，在複驗
      時均已修繕好，系爭工程在其複驗後，被上訴人應僅進行
      保固工作等語（見本院卷第98、99頁）。但依甲○○所提
      出之工程付款申請書載明「本工程實際施工進度已達90％
      」（見本院卷第95頁），則系爭工程於甲○○ 94年7月29
      日複驗時，工程是否如證人甲○○所證已完工，初驗所發
      現之瑕疵均修繕完畢，實有可疑；再系爭工程被上訴人業
      已轉包予上訴人施作，被上訴人初驗所發現之瑕疵自應由
      上訴人負責修繕，被上訴人在上訴人於 94年7月28日出具
      拋棄聲明書同意退出系爭工程施作之前，被上訴人尚不至
      主動代上訴人進行修繕工作，被上訴人初驗所發現上訴人
      施作瑕疵或未完成之問題，即不可能於 94年7月29日甲○
      ○複驗時均已修繕完畢，是被上訴人所述就初驗所發現之
      瑕疵，被上訴人已經承諾後續未完成的部分會修補完成，
      故甲○○同意按原來的工期來結算，讓系爭工程驗收通過
      等語，應為可信。上訴人以甲○○此部分證言，推論瑞億
      鑽孔工程行所施作之工程為結構補強工程後所進行之裝修
      工程，非上訴人所應負責之工程，核無足採。被上訴人委
      由瑞億鑽孔工程行修繕系爭工程之瑕疵所支付之費用62萬
      2千元，應得自上訴人得請領之工程款中扣除。
（四）乙○○是否為上訴人向被上訴人借用電鑽2台？
    1.被上訴人主張上訴人有委由乙○○向其借用電鑽 2台，迄
      今未還等情，並提出乙○○於借用 2台電鑽所簽署之借用
      證為證（附原審卷第89頁），上訴人就系爭電鑽 2台係由
      乙○○出面向被上訴人借用，迄今仍未返還被上訴人之事
      實並不爭執，惟否認有委由乙○○向被上訴人借用電鑽之
      情事，並稱電鑽係乙○○個人向被上訴人借用，與上訴人
      無關云云。
    2.證人乙○○證稱：「電鑽是因為工地需要，因為上訴人的
      電鑽不夠，所以向被上訴人借，借應該都有告知公司，因
      為不是我自己的事情，我不可能自己去借，當時我告知丙
      ○○，工具最後收也不是我收的，借的電鑽也不是我個人
      使用」等語（見原審卷第 150頁），而乙○○所簽署之借
      用證已載明「群騰」，顯見乙○○係以上訴人公司之名義
      向被上訴人借用 2台電鑽，上訴人於原審就被上訴人請求
      扣除上訴人借用電鑽未還之賠償費用，於原審 95年4月17
      日審理時表示「我們有要還電鑽給被上訴人的意思」（見
      原審卷第68頁），95年 5月15日具狀指稱「上訴人非無返
      還之意，僅係尚未返還而已」（見原審卷第98頁），並未
      否認有向被上訴人借用電鑽之事實，上訴人於確定無法返
      還 2台電鑽後，始改稱未向被上訴人借用電鑽，其空言否
      認，尚無可採。
    3.上訴人向被上訴人借用 2台電鑽無法返還，自應依民法第
      468條第2項之規定，對被上訴人負損害賠償責任，而 2台
      電鑽之價值，兩造已合意為 1萬元，是被上訴人請求上訴
      人賠償未能返還電鑽之損害 1萬元，以之抵銷上訴人所能
      請領之工程款，自無不合。
（五）上訴人有無侵占被上訴人原物料 EPOXY200組6千公斤，應
      否賠償58萬8千元？
    1.被上訴人抗辯上訴人侵占其原物料 EPOXY200組6千公斤，
      應賠償58萬8千元（每組 EPOXY30公斤，每公斤價值98元）
      ，上訴人則承認系爭工程所使用之 EPOXY係由被上訴人提
      供，惟否認有侵占被上訴人 EPOXY之情事，指稱上訴人於
      施作期間將EPOXY帶出工地之情形僅有二種，一係EPOXY用
      完後將空桶運出回收，二係 EPOXY有發生質變之情形，將
      之從工地運出至材料供應商處進行更換等語。
    2.證人乙○○於原審證稱：「上訴人在施作期間有將 EPOXY
      材料帶出工地施作，數量應該不會超過 200組」、「施工
      過程中有發生過 EPOXY質變，質變部分我們已經有跟廠商
      更換過了，因為天氣太冷所以結凍，質變部分是由南投上
      緯公司來更換，所以上訴人搬出去的部分並不是質變的部
      分，他搬出去的部分也不是空桶，因為金鼎後來已經有發
      現有偷搬料的狀況，那些桶子是方形鐵桶裝的，上面都有
      上緯的名字還有貨號，金鼎知道以後就跟我講做完之後要
      點空桶，就可以知道用完多少，上訴人他們在工地現場把
      料倒在藍色空桶以後將原來金色空桶子留在現場，材料帶
      出去，在金鼎知道之前，我曾經看到上訴人直接將桶子搬
      出去」等語（見原審卷第150頁背面、第233頁）；再於本
      院證稱：「有看過上訴人的工人將 EPOXY到入他們帶來的
      藍色桶子」、「工人是丁○○、阿貴」、「有看過丁○○
      、阿貴在病理大樓前運到車上，有一次我有看到群騰將EP
      OXY 運出去，又將大空桶載回工地」、「我有問過工人，
      工人說是老闆叫他們做」等語（見本院卷第 103、104頁）
      ，由乙○○之證言可以確定上訴人應有將被上訴人原物料
      EPOXY 偷運出長庚病理大樓之工地。就乙○○此部分之證
      言，本院認系爭工程所需使用之 EPOXY應由被上訴人負責
      提供，鋼板補強工程承攬合約書施工說明第19條約定，EP
      OXY使用超過 1萬8千公斤以上部分，由兩造各負擔一半，
      上訴人於被上訴人初驗時已承認10樓鋼板 EPOXY灌注量不
      足1/3，9樓鋼板EPOXY灌注量不足1/2，並於本件審理時承
      認系爭工程之EPOXY用量有超過1萬 8千公斤，同意負擔超
      過用量之一半價額為10萬元，若系爭工程上訴人並未侵占
      EPOXY，則10樓EPOXY用量不足1/3，9樓EPOXY用量不足1/2
      ，即責任即在被上訴人供應 EPOXY不足，不能由上訴人負
      責，上訴人理應要求被上訴人補充供應，而非承認自己施
      工不完全，上訴人更不會在被上訴人供應 EPOXY不足之情
      況下，同意負擔 EPOXY用量超過1萬8千公斤之一半價額10
      萬元，足見上訴人應確有侵占被上訴人 EPOXY之事實，乙
      ○○此部分之證言應為可採。
    3.上訴人主張化學空桶裡殘留的 EPOXY材料，係上訴人之前
      承攬另一工程完畢後所剩之餘料，因系爭工程用料不足，
      上訴人乃將前一工程所剩之 EPOXY運至系爭工程使用；且
      系爭工程之施工車輛一律均由長庚院區之後門進出，出院
      區之車輛均須於守衛室接受檢查，以防有工地物料被帶出
      之情事，上訴人並無盜運 EPOXY之可能云云。但系爭工程
      所需使用之 EPOXY應由被上訴人負責提供，上訴人即無可
      能將其在其他工程使用所剩之 EPOXY載至系爭工程使用。
      再就系爭工程之工程車輛進出長庚醫院之情形，證人甲○
      ○證稱：「工地車輛醫院沒辦法完全管制。醫院屬於公眾
      使用區，每棟大樓想進去都能進去。工地車輛只能由我們
      指定從特定區域進出，但不是每部施工車輛都從那裡進出
      。施工車輛可以不經過管制區域就到病理大樓，可以到該
      施工大樓的大門口。」、「施工車輛不一定由長庚院區之
      後門進出。如果由管制區進出就必須換證登記。貨車進去
      時不用查，出來時要看警衛，有些警衛會查」、「貨車可
      以停在病患車輛停車處，如果貨車停放在病患車輛停車處
      ，出去時，警衛不會檢查。」等語（見本院卷第99頁背面
      ），是由甲○○此部分證言，上訴人之貨車載運 EPOXY出
      長庚醫院，可以不經由警衛室之檢查，上訴人所稱其不可
      能偷運EPOXY出工地，即不可採。
    4.上訴人侵占EPOXY之數量依乙○○之證言，應不會超過6千
      公斤。就上訴人侵占 EPOXY之數量，乙○○再證稱：「他
      們在倒的時候，我都有在算，下班的時候我也會問師傅在
      幹什麼，師傅他們大概也會跟我講他們大概倒了幾組。」
      、「沒辦法確定EPOXY被盜用數量是200組，大概是這個數
      量，可能會有點誤差。我會確認是大概 200組，是因為問
      過現場施工師傅，再加上我自己推估。」等語（見原審卷
      第233頁、本院卷第103頁），顯然依乙○○之證言，並無
      法確認上訴人侵占 EPOXY之數量，被上訴人所謂上訴人侵
      占EPOXY200組6千公斤，尚屬無據。上訴人侵占EPOXY之確
      實數量，本院認為應以被上訴人初驗時所發現並為上訴人
      所承認之10樓EPOXY灌注量不足1/3及9樓EPOXY灌注量不足
      1/2為準，以每層樓 EPOXY之用量4,500公斤而言，上訴人
      所侵占EPOXY之數量應為3,750公斤（ 4,5001/3＋4,500
      1/2＝3,750）。被上訴人認為上訴人侵占之 EPOXY數量
      除該3,750公斤外，尚包括超過EPOXY1萬8千公斤之用量，
      兩造合意以20萬元計算，每公斤98元，即為 2,040公斤，
      應為5,790公斤。然系爭工程EPOXY用量超過1萬8千公斤之
      2,040 公斤，已使用在系爭工程內，上訴人並未侵占入己
      ，自不能將該2,040公斤算入上訴人侵占之範圍。
    5.上訴人係因侵占EPOXY3,750公斤，始會造成10樓鋼板EPOX
      Y灌注量不足1/3及 9樓鋼板EPOXY灌注量不足1/2，上訴人
      侵占EPOXY之數量，即為 9、10樓EPOXY灌注量不足之數量
      ，是被上訴人請求上訴人負擔9、10樓EPOXY灌注量不足之
      材料費，又請求上訴人賠償侵占 EPOXY之損害，實係重複
      請求，上訴人既已負擔9、10樓EPOXY灌注量不足之材料費
      ，即係賠償被上訴人所受 EPOXY被侵占之損害。而依前所
      述，上訴人應負擔被上訴人為修繕系爭工程之瑕疵所支付
      瑞億鑽孔工程行費用62萬2千元，該費用62萬2千元業已包
      括9、10樓EPOXY灌注量不足之材料費 37萬5千元（見原審
      卷第 167頁之瑞億鑽孔工程行請款明細），被上訴人再請
      求上訴人賠償侵占EPOXY之損害，自無理由。
（六）上訴人得向被上訴人請求多少工程款？
      系爭工程上訴人原尚得請領工程款 1,798,688元，而被上
      訴人得主張扣除工程款之款項有1.被上訴人委由長融工程
      行代為施作打除工程之費用 263,760元；2.被上訴人委由
      瑞億鑽孔工程行修繕瑕疵之費用 62萬2千元；3.被上訴人
      代墊房屋租金等費用65,105元；4.被上訴人多支付11樓鋼
      板補強工程135,223元；5.上訴人借用電鑽 2台應賠償1萬
      元；6.上訴人依約應負擔超出EPOXY總噸數 1萬8千公斤之
      一半價額即 10萬元；合計1,196,088元，是上訴人仍得請
      求被上訴人給付工程款 602,600元。上訴人主張其得請求
      被上訴人給付 1,474,000元，被上訴人抗辯上訴人已無工
      程款可領取，均無可採。
八、綜上所述，上訴人請求被上訴人給付工程款 1,974,000元，
    及自起訴狀繕本送達翌日（即 95年1月14日）起算之法定遲
    延利息，在 602,600元及其利息範圍內，尚無不合，應予准
    許，逾此部分之請求，應屬無據，不能准許。原審判決駁回
    上訴人之請求，上訴意旨指摘原判決不當，求予廢棄改判，
    就上開應准許之部分，原審駁回上訴人之請求，應有違誤，
    此部分之上訴為有理由，原判決此部分應予廢棄，爰由本院
    改判如主文第二項所示；其餘不應准許之部分，原判決並無
    不當，此部分之上訴為無理由，應予駁回。
九、據上論結，本件上訴為一部有理由，一部無理由，依民事訴
    訟法第449條第1項、第450條、第79條，判決如主文。
中    華    民    國    97    年    1     月    29    日
                  民事第四庭    審判長法  官  黃斐君
                                      法  官  張浴美
                                      法  官  陳蘇宗
以上正本係照原本作成。
不得上訴。
                                      書記官  林振甫
中    華    民    國    97    年    1     月    31    日
                                                      Ｍ


司法院資訊處製作；財團法人民間司法改革基金會備份。
